【裁判字號】    95,家訴,32
【裁判日期】    950517
【裁判案由】    確認婚姻關係存在
【裁判全文】
臺灣桃園地方法院民事判決              95年度家訴字第32號
原      告  乙○○
被      告  丁○○
上列當事人間請求確認婚姻關係存在事件，本院於民國95年5 月
3日言詞辯論終結，判決如下：
    主      文
確認原告與被告間婚姻關係存在。
訴訟費用由被告負擔。
    事實及理由
一、本件原告起訴主張兩造前民國91年6 月30日結婚，後來因細
    故發生裂痕，雙方於93年4 月12日在桃園縣中壢市公所附近
    一家咖啡店協調離婚，雖當時作成離婚協議書，但當時現場
    並無證人當場見聞兩造離婚之真意，乃事後由被告自行請證
    人丙○○及甲○○簽立，而由兩造於93年4 月13日前往桃園
    縣龜山鄉戶政事務所辦理離婚登記，待作成登記後被告即表
    示反悔，之後雙方如往常一般共同居住在被告娘家，足見被
    告並無離婚之真意。本件兩造雖為離婚登記，但雙方離婚協
    議書之作成並無證人在場親聞親見，並不發生離婚之效力，
    為此提起本訴，請求判決如主文所示等語。
二、被告則抗辯：對於兩造離婚協議書簽名之真正並無爭執，惟
    抗辯當初離婚是經過原告同意，且證人均是由原告請被告去
    找的，顯見兩造有離婚之真意。況證人為被告之同學及友人
    ，雖未曾在現場見聞兩造之簽名離婚，但兩造簽名之後，原
    告委請被告找尋友人以見證人身分簽名蓋章於離婚協議書上
    ，並非兩位見證人簽名蓋章之際，兩造或一造未曾簽名其上
    ，故本件離婚仍生法定之效力。又兩造離婚後即分居兩地，
    原告指兩造仍共同居住在娘家等情並非真實，故請求駁回原
    告之訴。
三、得心證之理由：
（一）按確認法律關係之訴，非原告有即受確認判決之法律上利
      益者，不得提起之；確認證書真偽或為法律關係基礎事實
      存否之訴，亦同（第1 項）。前項確認法律關係基礎事實
      存否之訴，以原告不能提起他訴訟者為限（第2 項），此
      民事訴訟法247 條定有明文。又所謂「即受確認判決之法
      律上利益」者，係指法律關係之存否不明確，原告主觀上
      認其在法律上之地位有不安之狀態存在，而且此種不安之
      狀態，能以確認判決將之除去之者。若縱經法院判決確認
      ，亦不能除去其不安之狀態者，即難認有即受確認判決之
      法律上利益。本件原告主張與被告間之婚姻關係仍然存在
      ，此為被告所否認，關於兩造婚姻關係存在與否，即陷於
      不明確，致使原告在私法上之地位有不安之狀態或受侵害
      之危險，從而原告提起本件確認訴訟，應認即有受確認判
      決之法律上利益，應准許之，此先敘明。
（二）本件兩造於91年6 月30日結婚，雙方於93年4 月12日簽立
      離婚協議書，並於93年4 月13日赴桃園縣龜山鄉戶政事務
      所辦理離婚登記之事實，為兩造所不爭執，並經原告提出
      離婚協議書、戶籍謄本等件為證，自堪信為真實。是本件
      應審酌者，為兩造於93年4 月12日所為之離婚協議（下稱
      系爭離婚），是否符合法定要件，本院析述如後：
 （1）按兩願離婚，應以書面為之，有二人以上證人之簽名，並
      應向戶政機關為離婚之登記，此民法第1050條定有明文。
      又按兩願離婚書據上關於證人之簽名，依民法第1050條之
      規定，既未限定須與書據作成同時為之，則證人之簽名，
      縱為離婚書據作成後所加簽，亦不得執是而指為與法定方
      式不合，此有最高法院42年台上字第1001號判例要旨可資
      參照。惟既稱證人，自須對離婚之協議在場聞見，或知悉
      當事人間有離婚之協議，即足當之。
 （2）經查，兩造於93年4 月12日簽立離婚協議書書面時，雖有
      證人丙○○及甲○○二人之簽名，但本院傳訊證人丙○○
      到庭證稱：「兩造在離婚協議書上面簽名時我沒有在場，
      我看到離婚協議書時，兩造已經簽好名，我當時沒有向兩
      造確認是否執意要離婚，是被告拿給我離婚協議書簽名，
      我簽名時原告不在場，另一名證人甲○○當時也有在場，
      兩造去戶政機關辦離婚時，我們並沒有陪同。我沒有問過
      原告的意思是否真要離婚，我是認為他們在咖啡廳已經談
      好要離婚，又已經簽好離婚協議書，應該是有要離婚的意
      思，所以我才要簽名」；另證人甲○○證稱：「離婚協議
      書上的簽名是我簽的，我是在93年4 月12日時在中壢一家
      咖啡廳的外面簽名的，我在簽名時看到兩造在離婚協議書
      上面已經簽好名字，兩造在上面簽名時我並無當場目睹，
      兩造進入咖啡廳之前我有聽到被告告訴我說她要溝通，那
      天我也沒有問過原告是否真要離婚，離婚協議書是被告拿
      給我的，被告拿給我離婚協議書時原告是否在場我不確定
      ，因為我沒有去注意原告是否在場我不確定，因為我沒有
      去注意原告是否在場，本件我從未問過原告的意思，我是
      看到兩造既然已經談好，有要離婚的意思，我就幫忙簽名
      而已」（見本院95年4 月14日之言詞辯論筆錄）。是故，
      依證人丙○○、甲○○證述之情節可知，證人於離婚協議
      書簽名時，雖兩造已簽妥姓名，但因協議書是被告拿給證
      人，原告當時並不在場，故兩名證人並未當場見聞兩造離
      婚之協議，亦未詢問過原告是否有離婚之真意，故不能認
      為證人丙○○、甲○○有親身見聞、知悉兩造間離婚之協
      議。揆諸前揭條文及判例之意旨，應認兩造間之系爭離婚
      ，不具備前開規定之法定要件，縱已向戶政機關為離婚之
      登記，亦不發生離婚之效力。原告訴請確認兩造間婚姻關
      係存在，於法有據，應准許之。
四、訴訟費用負擔之依據：民事訴訟法第78條。
中    華    民    國    95    年    5     月    17    日
                      家事法庭法  官  田玉芬
以上正本係照原本作成。
如對本判決上訴應於判決送達後20日內向本院提出上訴狀。
中    華    民    國    95    年    5     月    18    日
                              書記官  邱志堅


司法院資訊處製作；財團法人民間司法改革基金會備份。
